臺灣高等法院刑事判決　　　　　　　　 96年度上易字第647號
上　訴　人
即　被　告　甲○○
　　　　　　丙○○
上列上訴人因侵占案件，不服臺灣板橋地方法院95年度易字第96
3號，中華民國96年1月29日第一審判決（起訴案號：臺灣板橋地
方法院檢察署94年度偵字第19573號、95年度偵緝字第836號），
提起上訴，本院判決如下：
    主  文
上訴駁回。
    事  實
一、甲○○與丙○○為夫妻關係，丙○○於美容院從事美髮工作
    時結識白麗鈴（原名白芸瑄，被訴侵占部分，另經臺灣板橋
    地方法院檢察署檢察官為不起訴處分），白麗鈴得知丙○○
    即將生產且表示需租屋居住，白麗鈴遂將其於民國93年2月2
    2日起向乙○○所承租之位於臺北縣三重市○○街148巷5號1
    至2樓房屋之1樓部分，於93年3月底起以每月新臺幣（下同
    ）4,000元之代價分租予甲○○夫妻，白麗鈴住於上址2樓，
    並由1樓後門進出，甲○○夫妻則住於上址1樓，由1樓前門
    進出。嗣白麗鈴於同年5月22日自行終止租約並搬出上址，
    甲○○、丙○○夫妻二人見有機可乘，明知上開冷氣係乙○○所有，竟仍基於意圖為自己不法所有之犯意聯絡，於93年
    6月下旬某日，將前開冷氣易持有為所有而侵占入己後將之
    搬遷，其後隨即搬出上址。嗣於同年6月28日19時30分許，
    乙○○行經上址發覺有異，隨即持備用鑰匙會同當地里長開
    門進入屋內發現上情而報警循線查獲。
二、案經臺北縣政府警察局三重分局報告臺灣板橋地方法院檢察
    署檢察官偵查起訴。
    理  由
一、訊據被告甲○○否認有前揭事實之犯行，辯稱當時白麗鈴先
    搬走，我們最後才搬走，我們搬走時我太太打電話給白麗鈴
    ，要把鑰匙等東西交給他，但是他沒有接電話云云，然查被
    告甲○○、丙○○於93年3月底起向白麗鈴分租白麗鈴於93
    年2月22日起向乙○○所承租之位於臺北縣三重市○○街148
    巷5號1至2樓房屋之1樓部分，每月租金4,000元，白麗鈴住
    於上址2樓，使用放置於2樓房間由乙○○提供之冷氣1台，
    並由1樓後門進出，甲○○夫妻則住於上址1樓，使用放置於
    1樓房間由乙○○提供之冷氣1台，並由1樓前門進出，嗣白
    麗鈴及被告甲○○、丙○○分別於93年5月22日、同年6月下
    旬遷出上址等情，業據被告甲○○、丙○○於偵訊、原審訊
    問及審理時供述明確，核與證人乙○○、白麗鈴於警詢、偵
    訊及原審審理時證述情節相符，並有房屋租賃契約書乙份在
    卷可按，上開事實堪信為真實，且被告甲○○於原審審理時
    供述：「白麗鈴在搬走後一、二個星期曾回來一次時，當時
    樓下部分之冷氣還在」等語（詳原審卷第156頁），足見上
    址1 樓之冷氣，當非證人白麗鈴於遷出上址時一併取走甚明
    。再證人即告訴人乙○○於原審審理時到庭具結證稱：「一
    樓冷氣外側有裝鐵窗，無法從外側將冷氣搬走‧‧一、二樓
    之鐵窗及塑膠隔板均沒有遭破壞」等語（詳原審卷第43頁）
    ，核與證人白麗鈴證述：「（問：1、2樓冷氣裝在何處？）
    1樓裝在客廳」、「1樓冷氣外側有裝細長的鐵架」等語（詳
    原審卷第45頁）相符，並有證人乙○○提出1樓冷氣窗鐵架
    未遭破壞之照片1幀在卷可按（詳94年度偵字第19573號卷第
    33 頁上方照片），則系爭房屋1樓之冷氣窗外側既裝置有鐵
    架，而鐵架亦未有遭外力破壞之情形，即可排除他人自屋外
    破壞鐵架後竊取系爭1樓冷氣之可能。另被告甲○○於原審
    行準備程序時供稱：「房屋鑰匙放在屋內，我們有將房屋上
    鎖後才離開」等語（詳原審卷第21頁），此核與證人乙○○
    於原審審理時供稱：「他們搬走時有上鎖，我是以我備用鑰
    匙會同里長去開啟門」等語（詳原審卷第42頁）相符，由此
    可見，證人乙○○持備用鑰匙開啟門鎖之時，門鎖係上鎖之
    狀態，並無遭人破壞之痕跡，另系爭房屋1樓屋內、廚房、
    浴室等髒亂之情形亦為被告甲○○、賴金玲所造成乙節，亦
    據被告於原審審理時供述明確（詳原審卷第159頁），復有
    系爭房屋內部照片11幀在卷可憑（詳前開偵查卷第88-89頁
    、92-95頁），據此亦可排除被告二人自上址搬遷後，他人
    有破壞大門門鎖後入內傾倒垃圾、竊取系爭1樓冷氣之可能
    。是系爭1樓冷氣既非居住於上址2樓之白麗鈴於遷出時取走
    ，亦非被告二人搬離上址後，為他人自外破壞冷氣窗鐵架及
    他人破壞大門門鎖入內行竊，當可認定係最後使用系爭房屋
    之人即被告二人取走甚明。被告甲○○前揭辯解，顯係卸責
    之詞，不足採信，本件事證明確，被告甲○○前揭之犯行堪
    以認定。
二、核被告甲○○所為，係犯刑法第335條第1項之普通侵占罪。
    又被告甲○○與丙○○二人就上開犯行，有犯意之聯絡及行
    為之分擔，為共同正犯。被告甲○○行為後，刑法業於94年
    2 月2日修正公布，95年7月1日起施行，按「行為後法律有
    變更者，適用行為時之法律，但行為後之法律有利於行為人
    者，適用最有利於行為人之法律」，修正後刑法第2條第1項
    定有明文。刑法第2條第1項之規定，係規範行為後「法律變
    更」所生新舊法比較適用之準據法，故被告行為後刑法條文
    之修正，對於被告並無有利或不利之情形者（例如新舊法處
    罰輕重相同，犯罪構成要件亦無寬嚴之別等），即無適用修
    正後刑法第2條第1項之規定比較新舊法適用之問題。刑法第
    28 條雖將舊法之「實施」修正為「實行」。其中「實施」
    一語，涵蓋陰謀、預備、著手及實行之概念在內，其範圍較
    廣；而「實行」則著重於直接從事構成犯罪事實之行為，其
    範圍較狹；二者之意義及範圍固有不同，但對於被告甲○○
    與賴金玲二人就實行上開犯行，刑法第28條之修正內容，對
    於被告甲○○並無「有利或不利」之影響，自應適用新刑法
    ，再被告甲○○於犯罪時之刑法第41條第1項前段規定：「
    犯最重本刑為5年以下有期徒刑以下之刑之罪，而受6個月以
    下有期徒刑或拘役之宣告，因身體、教育、職業、家庭之關
    係或其他正當事由，執行顯有困難者，得以1元以上3元以下
    折算一日，易科罰金」，又被告甲○○行為時之易科罰金折
    算標準，修正前罰金罰鍰提高標準條例第2條前段（現已刪
    除）規定，就其原定數額提高為100倍折算1日，則被告甲○○行為時之易科罰金折算標準，應以銀元300元折算1日，經
    折算為新臺幣後，應以新臺幣900元折算為1日。惟95年7月1
    日修正公布施行之刑法第41條第1項前段則規定：「犯最重
    本刑為五年以下有期徒刑以下之刑之罪，而受六個月以下有
    期徒刑或拘役之宣告者，得以新臺幣一千元、二千元或三千
    元折算一日，易科罰金」，比較修正前後之易科罰金折算標
    準，以95年7月1日修正公布施行前之規定，較有利於被告甲○○，則應依刑法第2條第1項前段，適用修正前刑法第41條
    第1項前段規定，定其折算標準。又被告甲○○行為後，刑
    法施行法已於95年6月14日增訂該法第1條之1規定，並自95
    年7月1日施行，已將刑法分則所定罰金之貨幣單位均改為新
    臺幣，並分別提高為3倍或30倍。按修正前刑法分則有關罰
    金刑之貨幣單位係銀元，且依修正前刑法第33條第5款規定
    ，罰金刑為1銀元以上，而有關罰金倍數之調整及銀元與新
    臺幣之折算標準，訂有「罰金罰鍰提高標準條例」及「現行
    法規所定貨幣單位折算新臺幣條例」，除罰金以1銀元折算3
    元新臺幣外，並將72年6月26日以前修正之刑法部分條文罰
    金數額提高為10倍，其後修正者則不再提高倍數，亦即刑法
    分則各罪罰金數額視前開情形分別提高為30倍或3倍。考量
    新修正之刑法施行後，不再適用「現行法規所定貨幣單位折
    算新臺幣條例」，為使罰金數額趨於一致，遂增訂刑法施行
    法第1條之1，將刑法各分則編所定罰金之貨幣單位均改為新
    臺幣，且刑法第33條第5款將罰金刑提高為新臺幣1千元以上
    ，則刑法分則編各罪所定罰金刑之最高數額，於修正前後並
    無不同，惟罰金刑之最低數額，則較修正前提高，依修正後
    刑法第2條第1項規定，自應以「修正前」刑法分則編各罪所
    定罰金刑之規定較為有利。又按證人應命具結；證人依法應
    具結而未具結者，其證言不得作為證據，刑事訴訟法第186
    條第1項前段、第158條之3分別定有明文；又被告以外之人
    於偵查中向檢察官所為之陳述，除顯有不可信之情況者外，
    得為證據，同法第159條之1第2項亦著有明文，此係因上開
    偵查中向檢察官所為之陳述雖仍為審判外之陳述，但立法者
    衡量刑事訴訟法規定檢察官代表國家偵查犯罪、實施公訴，
    依法有訊問被告、證人、鑑定人之權，證人、鑑定人且須具
    結，而實務運作時，偵查中檢察官向被告以外之人所取得之
    陳述，原則上均能遵守法律規定，不致違法取供，其可信性
    極高，為兼顧理論與實務為由，而對「被告以外之人於偵查
    中向檢察官所為之陳述」，例外規定除有顯不可信之情況者
    外，得為證據。查本件證人白麗鈴、乙○○於95年4月26日
    偵查中向檢察官所為之證述，均經以證人身分具結（詳94年
    度偵字第19573號偵查卷第83-87頁），即已合於上開法定程
    序，且衡諸該等證人與被告俱無宿怨、並無設詞誣陷被告之
    動機，渠等於偵查中向檢察官所為之證言，核無顯不可信之
    情況，是渠等於偵查中之陳述自有證據能力。次按被告以外
    之人於審判外之陳述，雖不符刑事訴訟法第159條之1至第
    159條之4之規定，而經當事人於審判程序同意作為證據，法
    院審酌該言詞陳述或書面陳述作成時之情況，認為適當者，
    亦得為證據；當事人、代理人或辯護人於法院調查證據時，
    知有刑事訴訟法第159條第1項不得為證據之情形，而未於言
    詞辯論終結前聲明異議者，視為有前項之同意，刑事訴訟法
    第159條之5亦有明文。查本件證人乙○○於93年6月28日警
    詢中（詳偵查卷第22頁）及白麗鈴於93年11月11日、94年7
    月10日警詢中（詳偵查卷第7-8、16頁）所為之陳述，為被
    告以外之人於審判外之言詞陳述，另房屋租賃契約書、台北
    縣三重市公所市有基地租賃契約書、不動產買賣契約書（詳
    偵查卷第53-59頁）等項，為被告以外之人於審判外之書面
    陳述，固屬傳聞證據，惟被告就前揭審判外陳述之證據能力
    ，先後於原審準備程序及審判期日中均表示同意上開證據資
    料有證據能力，審酌證人乙○○僅為單純之被害人，並無曲
    詞誣陷被告之動機，另證人白麗鈴分租房屋予被告，與被告
    並無怨隙，而上開租賃契約書、買賣契約書，均係本件案發
    前所製作，且基地租賃契約當事人之一方為台北縣三重市公
    所，可信性甚高，核均無違法取證及證明力明顯過低之瑕疵
    ，認以之作為證據為適當，依前開規定，認前揭證據資料均
    例外有證據能力。另卷附之現場照片28幀（詳偵查卷第32-3
    5、88-97頁），係使用科學儀器客觀紀錄外在環境及物體現
    象之證據資料，其性質非屬供述證據，自無傳聞排除之問題
    ，具有證據能力。公訴意旨另略以被告甲○○與丙○○基於
    意圖為自己不法所有之犯意聯絡，於93年下旬某日，共同侵
    占裝於系爭房屋2樓之窗型冷氣1台並出售予不明電器行，因
    認被告甲○○此部分另涉犯刑法第335條第1項之侵占罪嫌等
    語。按刑法上之侵占罪，以持有他人之物而實行不法領得之
    意思為構成條件，自必須所侵占之物，於不法領得以前，即
    已在其實力支配之下，始與持有之要素相符。換言之，刑法
    上之侵占罪，係以侵占自己持有他人之物為要件，即以持有
    人就其持有中之他人所有物，表現其變為所有之意思而成立
    ，本院著有93年度上易字第1546號判決要旨可資參照。查被
    告甲○○與丙○○於93年3月底起向白麗鈴分租白麗鈴於93
    年2月22日起向乙○○所承租之位於臺北縣三重市○○街148
    巷5號1至2樓房屋之1樓部分，白麗鈴住於上址2樓，使用放
    置於2樓房間由乙○○提供之冷氣1台，白麗鈴則於93 年5月
    22日遷出上址等情，有如前述，而系爭房屋2樓既非被告甲○○與丙○○二人之分租範圍，則系爭房屋2樓冷氣亦非屬
    被告甲○○與丙○○二人實力支配範圍，因之，被告甲○○
    與丙○○二人即非系爭房屋2樓冷氣之持有人，自非刑法第
    335條第1項侵占罪之行為主體，不論該2樓冷氣是否為被告
    甲○○與丙○○二人搬走，被告甲○○與丙○○二人均不成
    立刑法第335條第1項之侵占罪。公訴人認被告甲○○此部分
    亦涉侵占罪，顯有誤會，惟起訴意旨認此部分與前開經起訴
    論罪科刑之部分，應屬接續犯之情形，有實質上一罪關係，
    故此部分不另為無罪之諭知。
三、原審以被告甲○○犯行明確，適用刑法第2條第1項前段、第
    28條、修正前刑法第335條第1項、第41條第1項前段，罰金
    罰鍰提高標準條例第1條前段、修正前罰金罰鍰提高標準條
    例第2條之規定，並審酌被告甲○○貪圖一己之私利而為本
    案犯行之犯罪動機、手段，並考量其所侵占之財物價值非鉅
    ，迄未賠償被害人乙○○之損失，暨其犯後猶否認犯行之態
    度等一切情狀，認被告甲○○共同意圖為自己不法之所有，
    而侵占自己持有他人之物，處拘役伍拾玖日，如易科罰金，
    以銀元參佰元（即新台幣玖佰元）折算壹日等，經核尚屬妥
    適，被告甲○○上訴猶否認犯罪，顯不足採，是其上訴為無
    理由，應予駁回。
四、按上訴期間為10日，自送達判決後起算。又第二審法院認為
    上訴不合法律上之程式或法律上不應准許或其上訴權已經喪
    失者，應以判決駁回之，刑事訴訟法第349條前段、第367條
    前段分別定有明文。查本件上訴人即被告丙○○因本件侵占
    案件，經原審法院判處有罪，並於民國96年2月13日下午16
    時將判決正本送達其住所，經上開住所有辨別事理能力之同
    居人，即上訴人之母親賴林屘妹代為收受等情，有賴林屘妹
    於收件人欄內蓋章代為收受上開判決正本之送達證書一紙在
    卷可稽（見原審卷第183頁）。而被告住所位於高雄縣燕巢
    鄉○○村○○路120號，在途期間共計6日（即高雄地方法院
    4日；板橋地方法院2日），上訴期間應於96年3月1日屆滿。
    被告係於96年3月2日始向臺灣板橋地方法院提出上訴書狀，
    有該院收狀戳記在卷為憑，足見被告丙○○之上訴已逾法定
    上訴期間，顯有違背法律上之程式，依上開法條規定，自應
    判決駁回上訴。
據上論斷，應依刑事訴訟法第367條、第368條判決如主文。
本案經檢察官陳明光到庭執行職務。
中　　華　　民　　國　　96　　年　　6 　　月　　12　　日
                  刑事第七庭  審判長法  官  黃麗生
                                    法  官  江國華
                                    法  官  許宗和
以上正本證明與原本無異。
不得上訴。
                                    書記官  沈秀容
中　　華　　民　　國　　96　　年　　6 　　月　　21　　日
附錄：本案論罪科刑法條全文
中華民國刑法第335條（普通侵占罪）
意圖為自己或第三人不法之所有，而侵占自己持有他人之物者，
處5年以下有期徒刑、拘役或科或併科1千元以下罰金。
前項之未遂犯罰之。
